【裁判字號】    97,審易,1822
【裁判日期】    980630
【裁判案由】    損害債權
【裁判全文】
臺灣高雄地方法院刑事判決            97年度審易字第1822號
公  訴  人  臺灣高雄地方法院檢察署檢察官
被      告  丙○○
            戊○○
上列被告因損害債權案件，經檢察官提起公訴（96年度偵續字第
469 號），本院判決如下：
    主  文
丙○○、戊○○共同犯損害債權罪，各處有期徒刑陸月，如易科
罰金，均以新臺幣參仟元折算壹日。
    事  實
一、丙○○前於民國95年1 月1 日，以每月新臺幣（下同）3 萬
    元之代價，向台灣糖業股份有限公司（下稱台糖公司）承租
    位於高雄市○○區○○路252 號房屋，因丙○○承租時起，
    即未依約繳納租金，台糖公司因而於96年1 月24日寄發存證
    信函催告丙○○給付積欠之租金，惟丙○○仍置不理，台糖
    公司因而於96年3 月9 日寄發存證信函終止其與丙○○間之
    租賃契約，並於96年5 月間對丙○○提起民事訴訟請求丙○○將上開房屋返還台糖公司，並請求丙○○給付積欠之租金
    、不當得利與違約金，台糖公司於前開民事訴訟繫屬中，為
    保全債權，而於96年5 月31日向臺灣臺北地方法院聲請保全
    處分，經臺灣臺北地方法院於96年6 月6 日以96年度裁全字
    第7415號裁定准予台糖公司以30萬元為丙○○供擔保後，得
    對丙○○之財產在90萬元之範圍內為假扣押。台糖公司取得
    假扣押裁定後，遂聲請對丙○○所經營而位於高雄市○○區
    ○○路822 號1 樓「高盛商行」及高雄市○○區○○路66號
    1 樓「連佑商行」內之動產為執行。詎丙○○於將受強制執
    行之際，竟與戊○○、丁○○、庚○○共同基於意圖損害債
    權人之債權之犯意聯絡，明知丙○○所經營之「高盛商行」
    、「連佑商行」、「金橘商行」、「金柚商行」內之動產，
    均為丙○○所有，並未轉讓與戊○○、丁○○、庚○○合夥
    承接經營，竟與戊○○、丁○○、庚○○通謀虛偽簽立不實
    之讓渡證書，記載丙○○所經營之「高盛商行」、「連佑商
    行」、「金橘商行」、「金柚商行」等商號，業已於96年6
    月30日轉讓由戊○○、丁○○、庚○○承接經營之不實事項
    。嗣於96年7 月13日下午時40分許，本院民事執行處前往高
    雄市○○區○○路822 號1 樓執行上開假扣押裁定時，戊○○、丁○○提出由丙○○出具之讓渡證書，用以證明「高盛
    商行」與「連佑商行」內之動產，非屬丙○○所有，本院民
    事執行處因而未查封、扣押存放於「高盛商行」與「連佑商
    行」內之動產，致台糖公司對丙○○取得民事訴訟之勝訴判
    決確定後，因丙○○無財產可供執行，致無法獲償。
二、案經台糖公司訴由高雄市政府警察局鼓山分局報告臺灣高雄
    地方法院檢察署檢察官偵查起訴。
    理  由
一、證人即共犯丁○○、庚○○，以及證人即庚○○之叔叔蔡明
    和於偵訊中所為之陳述，因均係於檢察官面前所為，且已由
    檢察官依法告知具結義務及偽證之處罰後，經具結後所為之
    證詞，此有證人結文及偵訊筆錄等資料在卷可參，被告對於
    上開證人於偵查中所為之陳述，於本院審理期間，均表示：
    不爭執證據能力等語，因客觀上亦無任何證據顯示上開證人
    於前述偵訊時所為之陳述，有何顯不可信之情況，自應認上
    開證人於偵查中所為之證述，均具有證據能力。
二、訊據被告丙○○固不否認其向台糖公司承租位於高雄市○○
    區○○路252 號房屋後，自承租時起即未曾支付任何一期之
    租金，致有積欠台糖公司租金債務之事實，惟矢口否認有何
    損害債權之犯行，辯稱：因其未住在戶籍地，故未收受台糖
    公司寄發之存證信函，亦不知台糖公司對其提起民事訴訟，
    當時其因積欠員工薪資，欲將所經營之「高盛商行」、「連
    佑商行」、「金橘商行」、「金柚商行」盤讓出去，以換取
    現金償還積欠之薪資，因被告戊○○與證人丁○○表示願以
    積欠薪資抵付購買商號之價金，其因而以60萬元之價格，將
    上開四家超商轉讓予被告戊○○及證人丁○○、庚○○承接
    經營，其並非為損害台糖公司之債權，而與被告戊○○等人
    通謀虛偽成立讓渡契約之意思表示云云。被告戊○○亦不否
    認本院民事執行處於96年7 月13日下午時40分許，至高雄市
    左營區○○路822 號1 樓，欲對「高盛商行」內之動產進行
    假扣押時，其曾與丁○○提出4 紙讓渡證書，用以證明上開
    四家超商，已由被告丙○○轉讓由其與丁○○、庚○○承接
    經營之事實，惟矢口否認有何損害債權之犯行，辯稱：不清
    楚被告丙○○與台糖公司間之債權債務關係，其與丁○○、
    庚○○確實有合夥出資承接原由被告丙○○經營之上開四家
    超商，有關上開四家超商之轉讓，並非基於通謀虛偽意思表
    示云云。
三、經查：
  (一)被告丙○○就其如何決定以60萬元之價格轉讓「高盛商行」
    、「連佑商行」、「金橘商行」、「金柚商行」一情，於本
    院98年2 月26日審理時，係陳稱：「我算了一下商號裡面的
    存貨，還有將近一百萬元，我算了一下，我還要支付的貨款
    ，大概還有一百萬元，只差六十萬元的員工薪資，所以如果
    可以賣六十萬元，我就一切打平，可以結束營業」等語（見
    本院卷第42頁），嗣又陳稱：「（問：你盤讓的標的有包含
    存貨嗎？）答：有的」、「（問：商號留下來的存貨，出售
    後的錢，是你收走，或是被告戊○○收走？）答：是被告戊○○」等語（見本院卷第42頁反面、第43頁），本院因而質
    問：「你剛剛說，你還有貨款100 萬元要付，你要以存貨的
    這些來清償，被告戊○○他們付的買價，是用來打平積欠的
    薪資，現在存貨是由被告戊○○出售，並收取出售的錢，你
    的貨款怎麼辦？」，被告丙○○回稱：「我剛剛說的存貨給
    他們賣，是指一些快過期，以及菸酒這些無法退貨的存貨，
    至於廠商的貨款，我是以其他可以退貨的貨品來退還」等語
    （見本院卷第43頁），是被告就其盤讓上開四家超商之標的
    ，是否存貨，前後所為之供述，顯然矛盾，蓋被告丙○○轉
    讓之標的，如果包含價值100 萬元存貨之全部或一部，則其
    以60萬元代價盤讓予被告戊○○、證人丁○○、庚○○，將
    面臨無法清償積欠近100 萬元貨款之窘境，而無法如被告所
    言打平債務。再被告戊○○於本院審理時，係陳稱：「（問
    ：當時是誰跟丙○○清點店內存貨？）答：我與丁○○」、
    「（問：你們清點存貨，認為價值大約多少？）答：大概就
    是丙○○開的價，大約六十萬元」、「（問：當時跟丙○○
    購買商號的時候，是否有約定丙○○要把商號內的設備與存
    貨留下來？）答：有的」、「（問：商號的設備如何清點？
    ）答：就是看收銀機、冰箱、監視器」、「（問：丙○○留
    下的存貨，需要給付的貨款有多少？）答：四家店大約十幾
    萬。因為他的存貨沒有多少」等語（見本院卷第45頁至第46
    頁），亦與被告丙○○陳稱存貨價值約100 萬元，尚需支付
    之貨款亦近100 萬元，相差甚遠。且依被告戊○○所述，當
    時曾與被告丙○○清點上開四家超商之設備與存貨，但被告
    丙○○當日審理時，卻稱：「（問：你們是否一家一家的點
    存貨？」答：存貨沒有點，只有清點設備）」等語（見本院
    卷第42頁反面），是被告2 人就是否清點超商內之存貨，彼
    此所述，亦相互齟齬。尤有甚者，被告戊○○證稱：當初係
    由其、丁○○與被告丙○○清點上開四家超商內之存貨，證
    人庚○○相隔1 至2 日，始至店內察看，當時其以手抄本將
    清點資料提供證人庚○○過目等語（見本院卷第45頁），核
    與證人丁○○證稱：其不清楚上開四家超商之設備狀況，亦
    未曾與被戊○○清點店內設備與存貨，此部分事務係由被告
    戊○○負責，其亦不清楚被告戊○○有無將清點資料提供證
    人庚○○觀看等語（見本院卷第129 頁），以及證人庚○○
    證稱：其不清楚上開四家超商之設備狀況與存貨，因當時並
    無盤點，而是直接承受，其亦未曾至店內確認超商之設備與
    存貨狀況，被告戊○○或證人丁○○，均未曾提供任何書面
    資料供其觀看等語（見本院卷第126 頁至第127 頁），截然
    不同，足認被告戊○○證稱曾清點上開四家超商內之設備與
    存貨狀況，應非事實。由於「高盛商行」、「連佑商行」、
    「金橘商行」、「金柚商行」內有何設備與存貨，乃上開四
    家超商之主要資產，且涉及被告戊○○與證人丁○○、庚○○合夥出資與承受之標的間，對價是否相當，倘若被告戊○○與證人丁○○、庚○○確曾以相當代價承受上開四家超商
    ，證人丁○○、庚○○應無可能對所承接經營之超商之資產
    狀況，全然狀況外，且漠不關心。
  (二)再證人丁○○為低收入戶，並且積欠銀行卡債，其於95年間
    受僱於「高盛商行」期間，1 年薪資為201,000 元，而證人
    庚○○於96年間，受僱於臺灣銀行新興分行擔任工友，每月
    薪資約34,000多元，此據證人丁○○、庚○○證述在卷（見
    高雄地檢署96年度偵續字第469 號偵查卷第21頁、第81頁、
    第129 頁），並有丁○○與庚○○之稅務電子閘門財產所得
    調件明細表各1 份在卷可佐（見同上偵查卷第42頁至第43頁
    、第47頁至第48頁）。又依臺灣銀行營業部97年2 月19日函
    檢附證人庚○○設於該行之帳戶歷史查詢系統（帳號：0000
    00000000號）及臺灣銀行新興分行97年2 月21日函檢附證人
    庚○○設於該分行之帳戶交易明細（帳號：0000000000 00
    號），顯示證人庚○○設於臺灣銀行新興分行之帳戶為薪資
    帳戶，於96年6 月1 日有薪資轉帳27,931元、加班費3,648
    元存入，並於同日轉出31,000元，另於96年6 月11日提出
    600 元、96年6 月27日提出2,000 元，於96年6 月27日之帳
    戶結餘為47元，而證人庚○○從薪資帳戶轉出之31,000元，
    係存入其設於臺灣銀行營業部之帳戶，用以扣繳貸款利息（
    見同上偵查卷第54頁至第55頁），是以證人丁○○為低收入
    戶，並欠有卡債，經濟條件極差之情形以觀，薪資收入應為
    證人丁○○維持生活之主要經濟來源，倘若被告丙○○確有
    積欠其薪資，證人丁○○應急於尋覓新工作，以維持生活，
    豈有可能再投入資金，與他人合夥經營營運狀況不佳之超商
    ？尤以，證人丁○○既然積欠有卡債未能清償，顯示其債務
    狀況極差，應無隨身有125,000 元款項可資運用之可能，縱
    或有之，該款項衡情應為證人丁○○之僅有存款，則依證人
    丁○○所述，上開四家超商家既因被告丙○○經營不善，致
    發生積欠工資情勢，足見經營上開四家超商具有極大風險，
    證人丁○○當無可能將僅有之存款投入經營具有極大風險之
    超商。另證人庚○○之經濟狀況亦不佳，除經證人庚○○證
    述在卷外（見本院卷第126 頁），此觀諸證人庚○○之上開
    帳戶資料，顯示證人庚○○之薪資收入，主要用於支付貸款
    本金與利息，平常帳戶內並無多餘款項可資運用，即可得證
    明。而證人庚○○於偵查中證稱：其出資20萬元，其中10萬
    元，係向其叔叔蔡明和借得，部分係從其薪資帳戶領出，部
    分係從事窗簾生意而取得之現金等語（見同上偵查卷第82頁
    ），除與證人庚○○上開帳戶資料顯示無多餘款項可資提領
    狀況不符外，且證人庚○○就其係以電話先行告知證人蔡明
    和借款，再前往取款，抑或直接至證人蔡明和經營之店面開
    口借款一節，陳述情節，亦與證人蔡明和不同（見同上偵查
    卷第81頁、第82頁），另依證人庚○○於本院證稱：其配偶
    於76年出生的小兒子就讀國小時，開始經營窗簾生意，經營
    約4 至5 年即收起來了等語，以此推算證人庚○○配偶經營
    窗簾生意之期間約在80年至90年之間，則證人庚○○於96年
    時，早已不從事窗簾生意，自無可能經由從事窗簾生意取得
    現金進行投資，準此以言，證人庚○○何來資金投資經營上
    開四家超商，即啟人疑竇。此外，證人丁○○、庚○○之經
    濟狀況，既非甚佳，證人庚○○更向他人借貸款項作為出資
    ，則衡情其等2 人必然相當關心上開四家超商之資產狀況與
    營運狀況，豈有可能如前所述，完全不清楚向被告丙○○承
    接經營上開四家超商時，上開四家超商內之設備與存貨狀況
    ？
  (三)被告戊○○於97年1 月23日接受檢察官偵訊時：「年收入多
    少？」答稱：「我之前受僱於被告（指丙○○）一個月薪水
    二萬五千元，但現在剛接下店面半年，收入不知道」（見同
    上偵查卷第19頁）；嗣於97年4 月28日偵訊時，則陳稱：「
    我每月作帳；我大概一、二個月會將帳目給庚○○、丁○○
    過目」、「算起來有賺、有賠，至今尚未分紅，我們沒有約
    定盈餘的部分如何分紅」等語（見同上偵查卷第83頁），前
    後所述，亦互有矛盾，蓋依被告戊○○所述，其每個月作帳
    ，則其於97年1 月23日偵訊時，已承接經營上開四家超商逾
    半年之久，豈有可能不知盈餘與虧損狀況？且被告戊○○前
    揭陳稱：未約定盈餘如何分配等語，顯與一般合夥事業之合
    夥人均會約定合夥事業發生虧損或盈餘時如何分配一節迥異
    。另依證人庚○○於97年4 月28日偵訊證稱：「我們有約定
    盈餘的部分，按出資額分紅，一人分三分之一」、「我沒有
    要求戊○○給我看過帳目，我迄今均未看過帳目」等語（見
    同上偵查卷第82頁），復與戊○○前揭證稱未約定盈餘如何
    分配，以及每一、二個月會將帳目交予庚○○過目乙情，截
    然不同，倘若證人庚○○曾與被告戊○○一同合資參與承接
    經營上開四家超商，其2 人豈有可能對於合夥事務之重要事
    項，諸如合夥事業之合夥人有無對盈虧分配為約定，以及有
    無按月作帳提供未執行業務合夥人觀看等事項，證述情節全
    然不同。而證人丁○○於97年4 月28日偵訊時，先是證稱：
    「至今尚未分紅，因為還不穩定，尚未約定盈餘的部分如何
    分紅」等語（見偵查卷第84頁），固與被告戊○○於偵查中
    所述情節一致，惟其於本院審理期間，業已翻異前詞，改稱
    ：合夥事業之盈餘是由其與被告戊○○、證人庚○○平分，
    每月有盈餘時，可分得盈餘約幾千元至一萬元之間，如發生
    虧損，則以下個月盈餘來填補，其於97年5 月間，向戊○○
    表示要退出合夥，僅單純擔任店長等語（見本院卷第130 頁
    反面），是證人丁○○前後證詞，顯然反覆，並彼此相互矛
    盾，而無可採。且依前所述，證人丁○○為低收入家庭，工
    作收入應為其主要生活經濟支柱，倘如依其於偵查所稱，承
    接經營半年，均無盈餘之分配，將造成其生活莫大之壓力，
    其應無可能遲至97年5 月間，始要求退夥。至於證人丁○○
    於本院審理時證稱：承接經營之上開四家超商，營業狀況時
    賺時虧，有盈餘時每月僅分得盈餘數千元或1 萬元等語，不
    僅與其偵查中所述不符，亦與證人庚○○證稱：因上開四家
    超商均在虧錢，其無法承擔，故於97年7 月左右退出合夥，
    其退出合夥前，從未分得任何紅利等語（見本院卷第127 頁
    ），全然迥異。本院審酌被告戊○○、證人丁○○、庚○○
    果真合夥投資承接上開四家超商，不可能發生彼此間就合夥
    事業之盈餘或虧損，如何分配，毫無共識，且上開四家超商
    之經營狀況，如有盈餘，亦無可能僅分配予證人丁○○，而
    獨漏證人庚○○。尤以，證人庚○○係向人借款投資，顯示
    其資金並非充裕，如合夥事業均處於虧損之狀態，其何以承
    接經營約1 年以後，始行要求退夥？再依證人丁○○所述，
    其退夥時，未進行結算，即取回先前投資之20萬元（見本院
    卷第130 頁），證人庚○○則證稱：其退出合夥，就是放棄
    股份退出等語（見本院卷第127 頁），倘若被告戊○○、證
    人丁○○、庚○○確係合夥經營上開四家超商，則證人丁○○於退夥時，要求取回其投資款20萬元，因涉及合夥事業資
    產之減損，應無可能未經結算，即容許證人丁○○取回投資
    款20萬元之情形。再依證人丁○○所述，其係早於證人庚○○表示退夥，則證人庚○○係因上開四家超商營運狀況不佳
    ，而欲退夥，何不與證人丁○○同時退夥，並與證人丁○○
    一同取回投資款？縱證人庚○○有其他考量，而決定在證人
    丁○○之後，始行退夥，則其既已知悉證人丁○○退夥時，
    得以取回投資款20萬元，何以其竟未比照要求取回投資款，
    而願意輕易放棄股份離開？參以，依證人庚○○所稱：從承
    接時起至退夥時止，其除投入20萬元，即未再出資任何款項
    ，合夥事業發生虧損時，就以投資之款項支應等語（見本院
    卷第127 頁反面），則以上開四家超商發生虧損時，其並無
    庸再投入金錢彌補虧損，則其與本院審理時證稱：「因為這
    四家超商經營都在虧錢，我沒辦法承擔」等語（見本院卷第
    127 頁），即自相矛盾。是被告戊○○、證人丁○○、庚○○就上開四家超商之經營，有無約定如何分配盈餘與虧損，
    自承接時起，有無分配紅利，退夥時，有無結算或取回投資
    款，彼此陳述與證述情節，相互矛盾，且與常理不符，足認
    被告丙○○並無將上開四家超商移轉轉由被告戊○○、證人
    丁○○、庚○○承受之真意，被告戊○○與證人丁○○於本
    院民事執行處前往「高盛商行」進行查封時所提出之讓渡證
    述4 紙，應係基於通謀虛偽而簽立。
  (四)被告戊○○於97年5 月16日提出上開四家超商自96年7 月起
    至97年3 月止之帳冊4 本（見同上偵查卷第93頁、第99至
    134 頁）。觀諸被告戊○○提出之該4 本帳冊，均只簡單記
    載每月底之最後一日或前數日之收支狀況，而非整月按日逐
    筆記載，顯非真實之帳冊。而被告戊○○於本院審理時陳稱
    ：「（問：96年7 月的時候，你們是賺還是賠？）答：那時
    候是賺」等語（見本院卷第44頁），核與被告戊○○提出之
    4 本帳冊記載上開四家超商於96年7 月時，均處於虧損之狀
    態不符，以被告戊○○提出之帳冊，記載內容之粗糙，以及
    記載承接第一個月之營運狀況，又與被告戊○○所述不符，
    堪認該4 本帳冊，係臨訟製作，不足認定被告戊○○確有與
    證人胡美靜、庚○○承接經營上開四家超商之事實。
  (五)位於高雄市○○區○○路822 號1 樓之房屋，係由辛○○出
    租予被告丙○○經營「高盛商行」，位於高雄市○○區○○
    街17號之房屋，係由證人甲○○出租予被告丙○○經營「金
    橘超商」，位於高雄市○○區○○路66號1 樓之房屋，則由
    壬○○出租予被告丙○○經營「連佑商行」，上開3 間房屋
    從出租開始至不繼續承租時止，辛○○、甲○○、壬○○均
    係與被告丙○○聯繫交付租金事宜，不知被告丙○○曾將承
    租之店面轉讓由被告戊○○、證人丁○○、庚○○接手經營
    之事，且辛○○並不認識被告戊○○等情，業據證人辛○○
    、甲○○、壬○○到庭結證明確（見本院卷第88頁至第91頁
    、第92頁至第95頁、第132 頁），並有租賃契約書2 份在卷
    可稽（見本院卷第55頁至第60頁、第139 至141 頁），倘若
    被告戊○○曾向被告丙○○承接經營「高盛商行」、「連佑
    商行」、「金橘商行」、「金柚商行」，則有關房屋之租賃
    事宜，涉及上開四家超商是否得繼續在原址經營之重要關鍵
    事項，豈有可能房東自始至終，均與被告丙○○聯繫租金之
    支付事宜，而未與承接經營之被告戊○○聯繫之理！由此足
    證被告戊○○與證人丁○○、庚○○並未接手經營上開四家
    超商。
  (六)再證人辛○○於97年5 月接獲被告丙○○之電話，表示經營
    不善，欲找人承接承租高雄市○○區○○路822 號1 樓之房
    屋，嗣因證人乙○○透過曾與被告丙○○往來之廠商「湘珍
    行」之介紹，而與被告丙○○取得聯繫，進而與被告丙○○
    洽談盤讓位於高雄市○○區○○路822 號1 樓店面事宜，被
    告丙○○因而介紹證人辛○○與證人乙○○認識，證人乙○○遂與被告丙○○簽立盤讓店面之契約後，交付盤讓店面之
    代價50萬元予被告丙○○，並自97年8 月起，向證人辛○○
    承租位於高雄市○○區○○路822 號1 樓，而在原址經營超
    商，證人辛○○與乙○○，均不認識被告戊○○等節，亦經
    證人辛○○、乙○○證述綦詳（見本院卷第90頁至第91頁、
    第133 頁），由此益證，被告戊○○與證人丁○○於96年7
    月13日，在「高盛商行」向本院民事執行處提出之讓渡證書
    4 紙，記載被告丙○○已於96年6 月30日將上開四家超商轉
    讓予被告戊○○夥同證人丁○○、庚○○承接經營，係基於
    通謀虛偽而為之意思表示，並非事實。蓋被告丙○○倘若已
    於96年6 月30日將上開四家超商轉讓予被告戊○○、丁○○
    、庚○○承接經營，則位於高雄市○○區○○路822 號1樓
    之「高盛商行」，於97年間欲盤讓他人時，理應由被告戊○○或證人丁○○、庚○○出面處理，豈有可能係由被告丙○○出面接洽盤讓店面之事務？縱使被告丙○○基於友誼協助
    處理，則因上開四家超商之所有權利，已移轉他人而非其所
    有，自無可能以被告丙○○名義與證人乙○○簽約，並由被
    告丙○○出面受領證人乙○○所交付之價金50萬元。
  (七)另被告丙○○前曾於95年1 月1 日，向台糖公司承租位於高
    雄市○○區○○路252 號房屋，約定每月租金3 萬元，詎被
    告丙○○自承租時起，均未繳納任何一期之租金，台糖公司
    因而於96年1 月24日寄發存證信函催告被告丙○○給付租金
    ，因未獲回應，台糖公司乃於96年3 月9 日寄發存證信函終
    止其與被告丙○○間之租賃契約，並於96年5 月間對被告丙○○提起民事訴訟請求被告丙○○給付積欠之租金等情，業
    據被告丙○○自承在卷（見本院卷第23頁至第24頁），並有
    房屋租賃契約書、存證信函、民事起訴狀各1 份在卷足憑（
    見高雄地檢署96年度他字第6424號偵查卷第5 頁至第19頁）
    ，且經本院核閱臺灣臺北地方法院96年度北簡字第25625 號
    民事卷宗無誤。而依臺灣臺北地方法院96年度北簡字第2562
    5 號民事卷宗所附之存證信函送達回執及開庭通知書送達證
    書各2 份，顯示台糖公司於96年1 月24日寄發催告被告丙○○給付積欠租金之存證信函，於同年月25日送達被告丙○○
    位於高雄市新興區○○○路215 號5 樓之4 戶籍地，而台糖
    公司於96年3 月9 日寄發終止租賃契約之存證信函，則於同
    年月12日送達被告丙○○曾經營之商號即「綠柚商行」位於
    高雄市○○區○○路252 號處所，臺灣臺北地方法院簡易庭
    之開庭通知，則均送達被告丙○○之上開戶籍地，因被告丙○○於偵查中並不否認曾收受台糖公司寄發之存證信函，且
    表示：位於高雄市新興區○○○路215 號5 樓之4 戶籍地，
    平常由其母親與乾媽居住等語（見同上偵查卷第32頁至第33
    頁），則以被告丙○○曾收受台糖公司上開2 份存證信函，
    且事後台糖公司提起民事訴訟時，法院之開庭通知，亦均送
    達有被告丙○○親友居住之戶籍地等情形以觀，足認被告丙○○於96年5 月間，即已知悉台糖公司積極行使其租金債權
    ，並已尋求法律途徑，欲透過公權力實現並滿足其債權。被
    告丙○○於本院審理時，辯稱：其係遭檢察官偵查時，始知
    台糖公司曾寄發存證信函並對其提起民事訴訟云云，無非係
    卸責之詞，要無可採。
  (八)由於被告洪振係以經營超商維生，而其向台糖公司承租房屋
    之目的，亦在於供作經營超商之店面，已如前述，因超商之
    資產，乃設於超商之設備與存貨，此乃眾所周知之常識。由
    於被告丙○○名下並無任何不動產或大筆存款，此有稅務電
    子閘門財產所得調件明細表1 份在卷可參（見96年度偵續字
    第469 號偵查卷第45頁），則台糖公司欲使其租金債權得以
    實現，自有於取得勝訴判決確定前，先行扣押被告丙○○所
    經營超商內動產之必要，否則，日後縱使取得勝訴判決，亦
    將面臨被告丙○○無財產可供強制執行之窘境。被告丙○○
    對於自身資產狀況，最為熟悉，其明知其資產均存於其所經
    營之超商內，當其發現台糖公司以寄發存證信函及提起民事
    訴訟之手段，積極行使租金債權，當能預見台糖公司將進一
    步對其超商內之動產進行假扣押。準此以言，被告丙○○為
    免其置於上開四家超商內之存貨動產，遭台糖公司強制執行
    ，始及早與被告戊○○、證人丁○○、庚○○通謀虛偽意思
    表示，虛偽簽立讓渡證書，記載將上開四家超商內之動產，
    轉讓與被告戊○○、證人丁○○、庚○○等3 人之不實事項
    。被告丙○○、戊○○辯稱確有移轉上開四家超商內動產之
    真實合意云云，自非事實。
  (九)綜上所述，依證人丁○○、庚○○資力非佳，衡情應無資力
    投資經營上開四家超商。且被告戊○○、證人丁○○、庚○○就所承接經營超商，是否進行清點設備與存貨，以及是否
    約定合夥事業發生虧損與盈餘之分配，向被告丙○○承接經
    營上開四家超商後，是否分得紅利，退夥時，是否得以取得
    投資款等與合夥事業之經營及各合夥人權利義務息息相關之
    事項，彼此間陳述情節，竟截然不同，倘若被告戊○○、證
    人丁○○、庚○○確一同合夥承接經營上開四家超商，應不
    致發生如此互相矛盾之陳述。被告戊○○提出之帳冊，又極
    為粗糙，顯係臨訟製作。況且，上開四家超商之「高盛超商
    」於97年間，係由被告丙○○出面盤讓與接手經營之證人乙○○，並非由承接經營之被告戊○○、證人丁○○、庚○○
    出面處理，與常情不符。而被告丙○○自己就盤讓之標的是
    否包括超商內之存貨，前後供述，亦不一致。顯見被告丙○○自始至終均未曾將上開四家超商移轉讓與被告戊○○、證
    人丁○○、庚○○承接，堪認被告丙○○係因知悉台糖公司
    為保全租金債權得以實現，將對其經營之超商進行查封，而
    先行與被告戊○○、證人丁○○、庚○○通謀為虛偽之意思
    表示，並書立不實之讓渡證書，供被告戊○○得以於法院進
    行執行時提出，阻礙法院之扣押，以達其損害台糖公司債權
    之目的。從而，本案事證明確，被告前揭所辯，均不足採。
    被告共同損害債權之犯行，均堪認定，應予依法論科。
三、按刑法第356 條之損害債權罪，係以保護債權人之債權受償
    可能性為其規範目的。所謂「債務人」者，係指在執行名義
    上負有債務之人，因此本罪必須以債權人業已取得執行名義
    為其前提條件，而執行名義，則以強制執行法第4 條第1 項
    各款所定之情形為限。而假扣押、假處分、假執行之裁判均
    得為執行義，是有關假執行程序，同為刑法第356 條所指之
    強制執行，並無疑義。倘假執行程序，無刑法第356 條損害
    債權罪之適用，則債務人得恣意脫產，債權人縱於嗣後取得
    勝訴之確定判決，亦屬枉然，對債權人債權之保障，將形同
    具文。是被告丙○○於台糖公司取得假扣押之裁定，而欲聲
    請執行查封其所經營之「高盛商行」及「連佑商行」內動產
    之際，與被告戊○○、證人丁○○、庚○○通謀虛偽成立讓
    渡契約，妨害假扣押裁定之執行，致使台糖公司取得民事確
    定之勝訴判決後，仍無法使債權獲得清償，是核被告所為，
    均係犯刑法第356 條之損害債權罪。被告丙○○為有身分之
    人，被告戊○○、證人丁○○、庚○○與被告丙○○間，就
    上開損害債權之犯行，具有犯意聯絡與行為分擔，應依刑法
    第31條第1 項前段規定，論以共同正犯。本院審酌被告雖均
    無犯罪前科紀錄，此有臺灣高等法院被告前案紀錄表1 份在
    卷可佐，素行尚可，惟被告明知「高盛商行」與「連佑商行
    」之實際經營者，仍為被告丙○○，竟為損害台糖公司之利
    益，虛偽成立不實之讓渡契約，妨害假扣押裁定之執行，自
    偵查時起，即一直否認犯行，經本院傳喚相關證人進行訊問
    ，事實逐漸釐清之際，仍飾詞狡辯，毫無悔意，徒然浪費司
    法資源等一切情形，分別量處如主文所示之刑。又台糖公司
    依取得之執行名義，可在90萬元之範圍內進行扣押，已如前
    述，而依被告丙○○、戊○○前揭所述，上開四家超商內之
    動產，價值約為60萬元至100 萬元之間，平均每間超商店內
    存貨約在15萬元至25萬元之間，台糖公司如未經被告2 人夥
    同證人丁○○、庚○○以虛偽不實之讓渡證書，阻礙執行，
    台糖公司原可保全30萬元至50萬元之債權實現，本院審酌台
    糖公司所損情形，認被告所受有期徒刑之宣告，應諭知以每
    日3,000 元作為易科罰金之折算標準，始屬適當，爰併諭知
    易科罰金之折算標準如主文所示。
四、按刑法第358 條至同法第360 條之罪，須告訴乃論，刑法第
    363 條定有明文。而告訴乃論之罪，對於共犯一人告訴或撤
    回告訴者，其效力及於其他共犯，刑事訴訟法第239 條前段
    定有明文，此為就告訴乃論罪之告訴，對人之效力，又稱為
    主觀之效力，亦即所謂之告訴不可分原則（院字第2261號解
    釋參照）。本件告訴人台糖公司於96年8 月9 日提出之刑事
    告訴狀（見高雄地檢署96年度他字第6424號卷第1 頁第4 頁
    ），雖僅就被告丙○○、戊○○提出告訴，惟參照前揭說明
    ，證人丁○○、庚○○就上開損害債權之犯行，與被告2 人
    間，具有犯意聯絡與行為分擔，而為共同正犯，則告訴人對
    被告丙○○、戊○○之告訴，揆諸前揭說明，告訴之效力應
    及於丁○○、庚○○。因檢察官並未對丁○○、庚○○偵查
    起訴，本院基於不告不理原則，尚無從併為審理，宜由檢察
    官就丁○○、庚○○是否涉犯損害債權部分，依法偵查。
據上論斷，應依刑事訴訟法第299 條第1 項前段，刑法第28條、
第31條第1 項前段、第356 條、第41條第1 項前段，刑法施行法
第1 條之1 ，判決如主文。
本案經檢察官己○○到庭執行職務。
中    華    民    國    98    年    6     月    30    日
                  刑事第十庭  法  官  高增泓
以上正本證明與原本無異。
如不服本判決，應於判決送達後10日內，向本院提出上訴狀。
中    華    民    國    98    年    6     月    30    日
                              書記官  黃麗玉
附錄本案論罪科刑法條全文：
刑法第356條
債務人於將受強制執行之際，意圖損害債權人之債權，而毀壞、
處分或隱匿其財產者，處2 年以下有期徒刑、拘役或5 百元以下
罰金。


司法院資訊處製作；財團法人民間司法改革基金會備份。
